臺灣嘉義地方法院民事判決　　　　　　　 95年度訴字第114號
原　　　告　壬○○
訴訟代理人　辛○○
　　　　　　甲○○
被　　　告　嘉義縣中埔鄉農會
法定代理人　乙○○
訴訟代理人　丁○○
被　　　告　臺灣中小企業銀行股份有限公司
法定代理人　子○○
訴訟代理人　戊○○
被　　　告　第一商業銀行股份有限公司恆春分行
法定代理人　丙○○
訴訟代理人　寅○○
　　　　　　癸○○
被　　　告　庚○○
訴訟代理人　楊漢東律師
被　　　告　己○○
上列當事人間第三人異議之訴事件，本院於民國96年5月15日言
詞辯論終結，判決如下：
    主  文
原告之訴駁回。
訴訟費用由原告負擔。
    事實及理由
甲、程序方面：
一、訴狀送達後，原告不得將原訴變更或追加他訴。但有下列各
    款情形之一者，不在此限：七、不甚礙被告之防禦及訴訟之
    終結者。民事訴訟法第255條第1項第7款定有明文。原告起
    訴原聲明：１、確認原告與被告己○○間就坐落嘉義縣中埔
    鄉○○○段408、408-4、419、424、424-1地號土地之租賃
    關係存在。２、確認原告就上開5筆土地有優先購買權。嗣
    追加聲明：本院93年度執字第13047號強制執行事件就坐落
    同段408-4地號土地之20株水蜜桃樹所為查封程序，應予撤
    銷。經查：該20株水蜜桃樹與408-4、424地號土地同為本院
    93年度執字第13047號強制執行程序之執行標的，本院認原
    告上開追加聲明，尚未甚礙被告之防禦及訴訟之終結，依民
    事訴訟法第255條第1項第7款規定，並無不合，應予准許。
二、被告嘉義縣中埔鄉農會（下稱中埔鄉農會）、臺灣中小企業
    銀行股份有限公司（下稱臺灣中小企銀）、庚○○否認原告
    與被告己○○間就系爭5筆土地有租賃關係及原告優先購買
    權之存在，原告法律上地位不安及危險狀態得經確認判決除
    去之，故原告此部分確認訴訟有確認利益。惟被告第一商業
    銀行股份有限公司恆春分行（下稱第一銀行恆春分行）、己○○並不否認原告租賃關係及優先購買權之存在，故原告此
    部分確認訴訟即無確認之必要與利益，應予駁回。
乙、實體方面：
壹、原告起訴聲明：１、確認原告與被告己○○間就系爭5筆土
    地之租賃關係存在。２、確認原告就上開5筆土地有優先購
    買權。３、本院93年度執字第13047號強制執行事件就坐落
    408-4地號土地之20株水蜜桃樹所為查封程序，應予撤銷，
    而主張下列各情：
一、被告己○○所有之系爭5筆土地與原告於民國77年12月1日訂
    立租賃契約書，約定租賃期間自同日起至97年11月31日止，
    以供原告耕作使用。系爭5筆土地及坐落408-4地號土地上之
    20株水蜜桃樹經本院93年度執字第13047號強制執行事件予
    以查封，原告雖於該執行程序聲明優先承買，然經本院94年
    度執聲字第36號裁定以原告與被告己○○間租賃係通謀虛偽
    意思表示為由而駁回原告承買之聲請，嗣由被告庚○○於94
    年9月以4,680,000元拍定取得408-4地號土地及20株水蜜桃
    樹。原告為系爭5筆土地之承租人，依土地法104條第1項規
    定應有優先購買權。而20株水蜜桃樹係原告栽植而為其所有
    ，原告自得依強制執行法第15條訴請撤銷該20株水蜜桃樹之
    查封程序，爰依土地法第104條、強制執行法第15條之法律
    關係，確認原告與被告己○○間就系爭5筆土地之租賃關係
    存在，原告就系爭5筆土地有優先購買權，本院93年度執字
    第13047號強制執行事件就20株水蜜桃樹所為查封程序，應
    予撤銷。
二、對被告抗辯之陳述：
（一）原告之所以提出前後2份不同字跡、不同見證人之土地租
      賃契約書，乃因系爭5筆土地經查封時，原告因一時未尋
      得租賃契約書原本，而委由他人重新繕寫租賃契約書以便
      於執行程序主張有優先購買權，故被告不得僅執原告有2
      份租賃契約書一節即謂原告與被告己○○間租賃為通謀虛
      偽意思表示。
（二）本院89年度執字第7024號公告及本院93年度第13047號公
      告均載明由原告承租，故拍定後不點交等語，可證原告確
      係承租人。被告庚○○所提「無訂立三七五租約證明申請
      書」僅足證408-4、424地號土地無耕地三七五租約存在，
      尚不足證無一般租賃關係存在。
貳、被告均聲明：原告之訴駁回，而分別以下列情詞置辯：
一、被告中埔鄉農會：
    被告為本院93年度執字第13047號強制執行事件之執行債權
    人，本院94年度執聲字第36號裁定業認定原告與被告己○○
    間無租賃關係，可證原告主張有租賃關係，顯係不實。
二、被告臺灣中小企銀：
    被告係本院93年度執字第13047號強制執行事件之併案債權
    人，對被告己○○有8,907,628元之債權。依下列各節足認
    原告與被告己○○間租賃為通謀虛偽意思表示：本院94年度
    執聲字第36號裁定已認定原告與被告己○○間無租賃關係，
    且租金約定為稻穀300公斤，然雙方竟未約定稻穀之種類、
    成色標準、繳付日期、繳付地點、給付實物之費用負擔，有
    違常情。原告於本院89年度執字第7024號執行事件陳明租期
    自77年12月1日起，租金為每年收成30%，惟未陳明到期日。
    然於本件93年度執字第13047號強制執行事件卻陳明租期至9
    7年11月30日止，租金為每年稻穀300公斤。原告2次陳明之
    租賃期間及租金數額不一，益徵其租賃關係之主張為虛偽。
三、被告第一銀行恆春分行：
（一）被告係本院93年度執字第13047號執行程序之併案債權人
      。408-4地號土地究由第三人拍定或由原告優先承買，就
      被告債權受償一節並無影響，被告並未否認原告與被告己○○間就系爭5筆土地之租賃關係，故原告提起本件訴訟
      並無確認利益。
（二）拍賣程序業經終結，原告不得訴請撤銷已終結之拍賣程序
      。
四、被告庚○○：
    被告己○○於83年以408-4、424地號土地設定抵押權予被告
    中埔鄉農會，曾出具該2筆土地並無出租及耕地三七五租約
    之切結書與「無訂立三七五租約證明申請書」，可認原告與
    被告己○○間租賃應係通謀虛偽意思表示。
五、被告己○○：
    伊有出租系爭5筆土地予原告，原告亦有繳納租金。
參、本院判斷：
一、原告主張被告庚○○於本院93年度執字第13047號執行程序
    在94年9月以4,680,000元拍定取得408-4地號土地及其上之
    20株水蜜桃樹，此經本院依職權調取上開執行卷宗核閱屬實
    ，被告對此亦未爭執，應認為真實。
二、原告主張與被告己○○間有租賃關係，依土地法第104條第1
    項規定有優先購買權，其為20株水蜜桃樹之所有權人，得依
    強制執行法第15條訴請撤銷就20株水蜜桃樹所為之查封程序
    各情，則為被告所否認，而以上開情詞置辯，故本件應審究
    者係（一）原告與被告己○○間就系爭5筆土地有無租賃關
    係、（二）原告得否依土地法第104條第1項規定主張優先購
    買權、（三）20株水蜜桃樹之查封程序得否撤銷，爰就上開
    爭點分敘如下：
（一）原告於本院審理時自承：原告於93年執行程序欲主張有租
      賃關係，因未尋得以證人卯○○為見證人之第1份契約書
      ，故援用第1份契約書內容再重新繕寫第2份契約書以呈報
      執行法院等語（本院2卷20頁），此與第2份契約書見證人
      丑○○到庭證述原告與被告己○○跟伊說因臨時找不到原
      稿，故叫伊簽這一份契約書等語相符。而卷附原告所主張
      於77年12月1日訂立，見證人為卯○○之第1份租賃契約書
      ：「（出租人）己○○：嘉義縣中埔鄉義仁村田寮仔24號
      。（承租人）壬○○：嘉義縣中埔鄉義仁村田寮仔16號。
      …一、出租人同意將嘉義縣中埔鄉○○段408、408-4、41
      9、424-1等4筆土地，共約面積為8分2厘地（面積依土地
      登記簿記載為準），同意出租給承租人使用耕作。二、每
      年租金依收成百分之三十計算給付租金。三、雙方同意每
      年依稻穀三百公斤計算租金，承租人必須依稻穀給付或依
      農會收購稻穀價格比例換算現金給付…中華民國77年12月
      1日訂立」。而原告所提卷附見證人為丑○○之第2份租賃
      契約書：「（出租人）己○○：嘉義縣中埔鄉義仁村田寮
      仔25號。（承租人）壬○○：嘉義縣中埔鄉義仁村田寮仔
      16號。…一、出租人同意將嘉義縣中埔鄉○○段408、408
      -4、419、424、424-1等5筆土地，共約面積為8分2厘地（
      面積依土地登記簿記載為準），同意出租給承租人使用耕
      作。二、租期：自民國77年12月1日至97年11月30日止。
      三、租金：雙方同意每年依稻穀三百公斤計算租金，承租
      人必須依稻穀給付或依農會收購稻穀價格比例換算現金給
      付。…中華民國77年12月1日訂立」。依原告上開所述第2
      份契約書內容既係援用第1份契約書內容，則2份契約書內
      容理應完全一致。惟查：
  １、將上開2份租賃契約書內容互核，第1份契約書載明出租標
      的為408、408-4、419、424-1合計4筆土地，第2份契約書
      出租標的則係408、408-4、419、424、424 -1合計5筆土
      地。參酌被告己○○經本院依民事訴訟法第367條之1行當
      事人訊問程序，其陳稱：伊出租5筆土地，惟上開2份契約
      書關於租賃標的竟有4筆土地、5筆土地之重大歧異，顯難
      認被告己○○有出租之真意。而第2份契約書載明：「408
      、408-4、419、424、424-1等5筆土地，共約面積為8分2
      厘地」。8分2厘約2,479坪（小數點以下4捨5入）。然依
      卷附5筆土地登記謄本所示5筆土地實際面積合計為11,183
      平方公尺而係3,383坪（小數點以下4捨5入）。契約所載
      面積竟與實際面積相差約2,988平方公尺之多，衡出租面
      積涉及租金數額之高低，原告與被告己○○竟無視於出租
      標的之實際面積而逕為租金之約定，實違常情。又第1份
      契約書關於租金之記載先謂每年租金依收成30％計算，後
      又謂每年依稻穀三百公斤計算租金。同一份契約書竟有二
      種完全不同之租金約定致內容矛盾，原告與被告己○○間
      訂立租賃契約之真意，顯有可疑。況租金多寡乃係出租人
      最為關心者，依上開二種計算方式所得出之租金數額顯有
      差異，被告己○○竟未察覺此一望即知明顯矛盾之處，而
      漠不關心其每年究得領取多少數額之租金，顯悖常情。又
      原告曾於本院89年度執字第7024號執行程序陳明其係拍賣
      標的408、408-4、419、424-1地號土地承租人，租期自77
      年12月1日起，租金按每年收成30％計算。惟原告嗣於本
      院93年度執字第3047號執行程序陳明其係拍賣標的408-4
      、424地號土地承租人，租期自77年12月1日起至97年11月
      30日止，租金按每年稻穀300公斤計算，此有本院89年度
      執字第7024號公告、本院93年度執字第13047號公告在卷
      為憑。若原告所主張其與被告己○○間租賃關係屬實，何
      以其先後2次陳明之租賃期間及租金數額均有不同，益證2
      人並無租賃之真意。而第1份契約書未載明租賃期間，第2
      份租賃契約書則載明租期至97年11月30日止。租賃期間之
      長短涉及出租人、承租人考量經濟物價調整變動情況、己
      身收穫豐歉情形等情狀後合意決定租金數額之多寡，故租
      賃期間為租賃契約重要事項而係租賃契約雙方當事人所謹
      慎小心者。惟2份契約書關於租賃期間竟有未記載及記載
      之重大歧異，其真實性顯有可疑。而被告己○○於本院審
      理時陳稱：原告每年都有給租金等語。惟經本院訊及原告
      每年繳納租金之數額，原告與被告己○○均陳稱：伊忘記
      了。然自77年12月1日訂約以來至今已近20年，若原告歷
      年確有繳納租金，而被告己○○確有向原告收取租金，何
      以2人對於多次歷年繳納之租金數額均無法明確答出，而
      以不復記憶之詞搪塞，故難認2人間有繳納租金之事實。
      又被告己○○曾於83年9月將408-4、424地號土地設定抵
      押權予被告中埔鄉農會，並為設定該抵押權而依序於83年
      9 月6日、同年月10日出具聲明上開2筆土地並無出租或被
      第三人占有之情事亦無耕地三七五租約，此有嘉義縣水上
      鄉地政事務所嘉上地登字第0960001281號函檢送抵押權設
      定契約書、切結書、「無訂立三七五租約證明申請書」在
      卷可稽，此為被告己○○所不爭執，被告己○○既早於83
      年間即向被告中埔鄉農會陳明408-4、424地號土地並無出
      租情事，則被告己○○於本件訴訟陳稱其與原告自77年起
      即有租賃關係云云，顯係虛偽之詞，洵不可採。依上開2
      份契約書關於租賃標的竟有4筆、5筆土地之別、契約所載
      出租面積與實際面積相差約2,988平方公尺之多、租賃期
      間有無載明之重大歧異、原告先後2次向執行法院陳明之
      租金計算方式並不相同、同一份契約書竟記載二種租金計
      算方式而為不同數額之租金約定、被告己○○早於83年9
      月間即向被告中埔鄉農會表示408-4、424地號土地並無出
      租情事、2人並無繳納收取租金之事實各節以觀，應認上
      開2份契約書係原告與被告己○○間通謀虛偽意思表示而
      訂立，2人並無租賃之真意。原告主張與被告己○○間有
      租賃關係云云，顯難採信，被告抗辯2人無租賃關係等語
      ，應係可採。
  ２、原告雖以證人卯○○、丑○○之證言主張有租賃關係云云
      。惟證人卯○○於本院審理時證述其見證第1份契約書時
      僅有伊與原告、被告己○○3人在場，核與原告陳稱訂約
      當時有伊、卯○○、己○○及其妻子、子女在場，被告己○○陳述訂立契約當日有伊與伊臺中之朋友、原告、卯○○4人在場並不相符，則證人卯○○是否確有見證原告與
      被告己○○訂立租賃契約一情，已有可疑；且第1份契約
      書並未載明租賃期間，證人卯○○卻證述：伊有聽到原告
      與被告己○○間約定20年等語。上開證述核與第1份契約
      書內容不符而與第2份契約書內容一致，顯可認其證詞受
      原告影響，故難採信；況原告係證人卯○○之弟、被告己○○為證人卯○○之姊夫，實難期證人卯○○能捨親情而
      為公正無偏頗之證言，故其證詞難為有利於原告之認定。
      而證人丑○○於本院審理證稱：伊未看見原告與被告己○○於77年訂立租賃契約之情形，原告與被告己○○告知伊
      因臨時找不到原稿，所以叫伊簽第2份契約書，第2份契約
      書之日期為倒填等語。依上開證詞，亦難據為有利於原告
      之認定。原告另以本院89年度執字第7024號公告及本院93
      年度第13047號公告均載明由原告承租，拍定後不點交等
      語為由主張原告確係承租人云云。然執行法院公告並無確
      定實體法律關係之效力，故原告上開主張，依法洵屬無由
      ，亦不可採。
  ３、縱認原告主張與被告己○○間有租賃關係一節屬實。然依
      卷附系爭5筆土地登記謄本所示，系爭5筆土地使用分區均
      係特定農業區、地目均為田。依原告所述承租系爭5筆土
      地用以耕作，且租金亦按稻穀折算現金以觀，2人應係成
      立耕地三七五租約。惟原告本人於本院審理時自承：伊於
      77年之職業係家庭代工，伊自77年承租以後，就在其中1
      筆土地上之鐵皮屋做家庭代工，伊當時收入主要來源係家
      庭代工等語（本院2卷28頁），則原告承租系爭5筆土地顯
      係用以作家庭代工而非供耕作之用，即構成耕地三七五減
      租條例第16條第1項所謂不自任耕作，依同條第2項規定，
      其租約亦屬無效，故原告主張租賃關係仍有效存續云云，
      並不可採。
（二）原告並非系爭5筆土地之承租人，業如前述，即無土地法
      第104條第1項之優先購買權。況本院93年度執字第13047
      號執行事件拍賣標的係408-4、424地號土地，而未及於
      408、419、424-1地號土地，此經本院依職權調取本院93
      年度執字第13047號卷宗核閱屬實，是該3筆土地既未經拍
      賣而無出賣之情，原告就該3筆土地主張優先購買權，即
      與土地法第104條第1項所定「基地出賣時」之構成要件不
      符，故原告並無優先購買權。
（三）不動產之出產物，尚未分離者，為該不動產之部分。民法
      第66條第2項定有明文。經查：縱該20株水蜜桃樹確為原
      告所栽植一節屬實。然被告庚○○既於94年9月就408-4地
      號土地以拍定金額合計新臺幣（下同）4,660,000元，坐
      落於該號土地之20株水蜜桃樹以拍定金額20,000元，經其
      繳足價金而拍定取得408-4地號土地及20株水蜜桃樹。因
      20 株水蜜桃樹係坐落於408-4地號土地，依民法第66條第
      2項規定，其係408-4地號土地之構成部分，而非單獨之物
      權標的物，故被告庚○○自因領得408-4地號土地權利移
      轉證書取得該筆土地所有權而一併取得該土地之構成部分
      即20株水蜜桃樹。而本院93年度執字第13047號強制執行
      事件就408-4地號土地之拍賣程序已終結，執行法院並函
      請嘉義縣水上鄉地政事務所塗銷408-4地號土地查封登記
      ，此經本院依職權調取上開執行卷宗核閱屬實，是408-4
      地號土地及其上之20株水蜜桃樹查封程序業經終結，而無
      撤銷之餘地，故原告訴請撤銷本院93年度執字第13047號
      強制執行事件就20株水蜜桃樹所為之查封程序，依法洵屬
      無由，不應准許。
三、綜前所述，原告依土地法第104條第1項、第15條之法律關係
    ，訴請確認與被告己○○間之租賃關係存在及有土地法第10
    4條第1項之優先購買權，並撤銷本院93年度執字第13047號
    強制執行事件就20株水蜜桃樹所為之查封程序，就被告己○○部分、第一銀行恆春分行部分，因被告2人並未爭執租賃
    關係及優先購買權之有無，故原告此部分確認訴訟無確認利
    益，應予駁回。而就被告中埔鄉農會、臺灣中小企銀、庚○○部分，因原告與被告己○○間之租賃契約係基於通謀虛偽
    意思表示而訂立，故原告並非承租人，即無土地法第104條
    第1項之優先購買權，而408-4地號土地之查封程序早已終結
    ，故為408-4地號土地之構成部分即20株水蜜桃樹依法自無
    從撤銷，故原告之訴為無理由，應予駁回。
肆、因本件事實業臻明確，故兩造其餘攻擊、防禦方法及所提證
    據，即無須再予審酌，爰未逐一論述，附此敘明。
伍、結論：原告之訴為無理由，依民事訴訟第78條，判決如主文
    。
中　　華　　民　　國　　96　　年　　5 　　月　　29　　日
                      民二庭法　官　陳琪媛
以上正本係照原本作成
如對本判決上訴須於判決送達後20日內向本院提出上訴狀
中　　華　　民　　國　　96　　年　　5　　月　 　29　　日
                            書記官　林柑杏
